【裁判字號】    99,台上,5830
【裁判日期】    990923
【裁判案由】    違反銀行法
【裁判全文】
最高法院刑事判決            九十九年度台上字第五八三０號
上  訴  人  台灣高等法院檢察署檢察官
被      告  甲○○
上列上訴人因被告違反銀行法案件，不服台灣高等法院中華民國
九十九年七月二十九日第二審判決（九十九年度金上重訴字第三
一號，起訴案號：台灣台北地方法院檢察署九十八年度偵緝字第
八一五號），提起上訴，本院判決如下：
    主  文
上訴駁回。
    理  由
按刑事訴訟法第三百七十七條規定，上訴於第三審法院，非以判
決違背法令為理由，不得為之。是提起第三審上訴，應以原判決
違背法令為理由，係屬法定要件。而上訴第三審法院之案件，是
否以判決違背法令為上訴理由，應就上訴人之上訴理由書狀加以
審查，如果上訴理由書狀並未依據卷內訴訟資料，具體指摘原判
決不適用何種法則或如何適用不當，或所指摘原判決違法情事，
顯與法律規定得為第三審上訴理由之違法情形，不相適合時，均
應認其上訴為不合法律上之程式，予以駁回。本件檢察官係以被
告甲○○於民國九十三年一月九日至九十四年二月十四日間，擔
任安泰商業銀行股份有限公司（下稱安泰銀行）消金管理部經理
，為銀行法規範之銀行職員。九十三年二月間起，被告受安泰銀
行之委任，負責「三貸同償」餘額代償信用貸款專案（下稱「三
貸同償專案」或本專案）之徵信、授信事項時，明知銀行核准借
款人委託代償放款之申請後，應將所核准之款項自約定之撥款帳
戶直接撥入借款人之前手債權人即其他金融機構（下稱前手債權
銀行）之帳戶內，逕行完成代償手續，倘前手債權銀行拒不接受
代償時，則不應核准借款人之申請等規定，竟為提升業績以獲取
高額紅利及升遷機會，而基於意圖為自己不法利益及損害安泰銀
行利益之犯意，未經安泰銀行董事會及總經理之同意或授權，於
九十三年四月十五日，在銀行內部網站擅自發布主題為營業單位
轉介三貸同償應填寫申請書及交換文件應注意事項之公告（下稱
系爭公告），略以：「……若該筆代償不接受本行之代償方式，
須存入借戶於本行之帳戶，請借戶填自行還款切結書（下稱自行
還款切結書）……。」，使安泰銀行因而核准原不應准許之申貸
客戶共八０七二人，並核撥原不應准許之申貸款項共計新台幣（
下同）九十三億三千四百七十五萬九千元，造成逾期放款金額約
五十七億九千一百七十一萬六千六百三十八元，致生損害於安泰
銀行之利益。嗣經銀行董事會稽核室進行稽核後，始查悉上情。
因認被告所為涉犯銀行法第一百二十五條之二第一項前段之背信
罪嫌，提起公訴。原審審理結果，認本件被告犯罪尚屬不能證明
，因而維持第一審諭知被告無罪之判決，駁回檢察官在第二審之
上訴，已詳述其調查、取捨證據之結果及得心證之理由。檢察官
上訴意旨略以：(一)、本專案之特性係由安泰銀行藉直接代償之設
計方式以達風險控管之目的。被告明知「自行還款切結書」之設
計會造成安泰銀行風險控管之漏洞，仍越權設計，任由借款人取
得撥貸金額之支配權，使上述風險控管機制遭破壞，致安泰銀行
陷於不利之地位。在實際操作上，被告應未要求業務人員陪同申
貸人前往前手債權銀行清償欠款；申貸人還款收據未繳回之情形
，經告訴人初步篩選，亦有一一三件；被告之原審辯護人亦辯稱
僅係一小部分，並證實汪文孝於第一審證述收據均有繳回之說不
實。原審就此矛盾並未調查，仍援引此錯誤之人證證據遽為判決
，顯有未合。且被告亦未確實追蹤申貸人還款收據繳回流程；須
繳回還款收據者亦僅限於個別款項清償金額在十萬元以上者。被
告嗣又修改「自行還款切結書」，修改後之版本甚至未要求繳回
還款收據。被告明知「自行還款切結書」之作業模式確無法控管
風險，仍恣意為之，難謂被告無損害安泰銀行利益之認識。原審
未究明上情，遽以被告所為尚在其授權範圍之內，實有判決不載
理由之違法。(二)、「自行還款切結書」之設計，屬授信業務規章
之修改，依安泰銀行之「分層負責明細表」，係總經理之權限。
原審認得由被告自行公告施行，已有判決理由不備之違法。縱認
被告有權設計該「自行還款切結書」，但被告設計時，是否已盡
善良管理人之注意義務？是否有損害安泰銀行利益之認識，並故
意為之？凡此皆與認定被告有無本案犯行息息相關。原審僅以被
告有無違反銀行之授權，為判斷被告有無背信之認定標準，而未
就上開情節深入認定，難謂無判決不載理由之違法。(三)、被告承
辦本專案並發現代償作業遭其他銀行同業拒絕時，即應依本專案
之設計原意，婉拒申請人之申貸。詎其辦理陳建逢、潘冠縉、賴
俊良、曾文保、盧琪萍、柯志宗，鄭婉君、黃玉琴、高玉惠、吳
美春等十件申貸時，仍逾越權限，逕以簽立「自行還款切結書」
之方式代替。原審對被告承辦上開申貸款案是否背信，恝置不論
，遽認被告無違反銀行法之犯行，亦有判決不載理由之違法。(四)
、原判決比較採用及未採用「自行還款切結書」之逾放比，各為
62.04％及53.56％，認二者無明顯差異，進而認採用與否，與安
泰銀行之損失間無因果關係。然採用結果，確使安泰銀行之損失
擴大8.48％，以總撥款金額九三點三四億元換算，已多出七點九
億元之損失。原判決關於此部分之認定，有違論理法則。縱實際
上未造成損失，亦應論以銀行法第一百二十五條之二第三項、第
一項之未遂罪。原審未予論列，亦有判決不載理由之違法。(五)、
行為人有否獲得不法利益之意圖並非背信罪成立唯一必要之構成
要件，倘行為人有損害委託人利益之意圖，即有背信問題，原判
決徒以被告未因而獲利，遽對被告為有利之認定，有判決不載理
由之違法等語。
惟查：原判決認安泰銀行於核准申貸人代償之申請後，被告未直
接撥款予前手債權銀行，而以「自行還款切結書」之方式代替，
雖與借款契約書所定之文義未盡相符，然已闡述係基於下列理由
，認並無證據證明被告有銀行法第一百二十五條之二第一項之犯
行：(1)、被告係考量國內一般消費者已習慣以信用卡、現金卡、
信用貸款、汽車貸款等方式向各金融機構融資貸款；為擴大安泰
銀行國內消費金融業務之市占率，並提升獲利，乃以當時已向其
他金融機構申辦信用卡、現金卡、信貸、汽車貸款等項貸款，且
信用良好者，作為目標客戶，並以：免除消費者多家銀行借貸
、多個繳款日的困擾；節省利息支出、優先償還本金；帳戶
集中管理、降低延遲繳款；自動增加轉貸額度，免除消費者手
續費付現的困擾等特色為訴求，據為銀行之核心產品。(2)、安泰
銀行核准「三貸同償專案」申請後，均撥入申貸人於安泰銀行之
指定帳戶內，不因申貸人是否立具「自行還款切結書」而異。亦
即被告及其所屬消金管理部人員，受理本專案之申請後，其審核
、核貸、撥款等作業流程，均不因是否使用「自行還款切結書」
而不同。(3)、因本專案與其他銀行同業之相類產品，其利率條件
較優，故推出後國內多家銀行同業為免業務流失，均不同意安泰
銀行以匯款方式直接代償，致安泰銀行業務推動受阻。被告經與
消金管理部人員及信貸行銷部等部門開會研商後，乃提出「自行
還款切結書」以為因應。其具體作法是將「自行還款切結書」列
為對保文件之一，於核貸後，由業務人員於對保時要求申貸人立
具該切結書並依切結書文義主動向前手債權銀行提出清償，再將
還款收據交回安泰銀行，銀行相關人員並負責追蹤收據繳回情形
。並無因前揭代償手續之受阻，而變更原核貸條件情形。公訴人
所指前手債權銀行不同意安泰銀行以直接匯款之方式代償，即不
應核貸云云，不僅未舉證證明，且與前揭判斷不符，自非可採。
(4)、縱認改以「自行還款切結書」之方式代償，屬契約之變更或
修正，應經安泰銀行總經理核定，非被告之權責。惟被告推出之
本專案經安泰銀行列為核心產品，被告積極推廣後，係因遭遇銀
行同業退匯抵制，始於與相關人員開會研商後，提出上開因應之
道，並追蹤管理申貸人之實際清償情形，實已兼顧風險控管，難
認被告在主觀上有損害安泰銀行利益之意圖。況被告推動本專案
結果，並未獲得安泰銀行發給任何獎金、紅利，或因而獲得升遷
機會，業據被告、告訴代理人供述在卷。公訴意旨以被告係為提
升自己之業績以獲取高額紅利及升遷機會，認被告係意圖為自己
不法之利益，而擅自發布系爭公告，與事證不符。(5)、安泰銀行
核准八０七二件貸款案後，無論申貸人之違約未還款係因個人原
因或其他何種因素；亦無論採用與未採用「自行還款切結書」代
償方式之平均逾放比率何者為高（依告訴人提出之數據，前者為
62.04％，後者為53.56％，並無明顯差異，且逾放比率係一經常
變動之數據，難遽採為不利被告認定之依據），依本案事證，顯
均無從認定申貸人之違約，與被告採用之「自行還款切結書」之
代償方式有何關聯，而難認其間有何因果關係。所為論斷，均有
卷內資料可資覆按。上訴意旨就已經原判決明白論斷、說明之事
證，對原審採證認事之適法之職權行使，再事爭執，已難認係合
法之上訴理由。且被告於九十四年二月十五日調離消金管理部後
，即未再負責「三貸同償專案」業務，然該專案至同年十一月間
始停辦，仍以「自行還款切結書」方式代償者，亦所在多有，此
均為告訴代理人所是認（見第一審卷一第二一八頁陳報狀），並
有九十四年五月十一日之黃玉琴之「自行還款切結書」可按（見
他卷第六八頁）。稽諸安泰銀行稽核部門針對本專案提出之專案
檢查報告，並可知徵審作業大部分符合規定；而經抽查二二三戶
被告核准之申貸案，僅十六戶因同業不接受代償而以「自行還款
切結書」替代（見第一審卷一第二０五頁）。可見被告確係於銀
行同業拒絕安泰銀行之直接代償時，始以前揭切結書替代。再者
，「自行還款切結書」係由被告主管之消金管理部及銀行內相同
層級之信貸行銷部人員共同開會研商所得，已經時任信貸行銷部
襄理之汪文孝證述明確，並稱：記得當時有規定我們的業務員要
陪同客戶去清償，由信貸行銷部課長指示承辦業務員去做這個動
作，不敢保證實際有陪同，但都會追蹤收據是否有繳回，沒有未
傳真回來的情形等語（見第一審卷二第二一、二二頁）。足見被
告改變代償方式係經集體討論後所採之措施，意在解決同業拒絕
代償之難題，且已採取一定之風險控管措施，實難認意在損害安
泰銀行之利益。被告既無損害安泰銀行利益之主觀犯意，則原審
就汪文孝所述每一申貸戶均繳回收據是否與事實相符？被告辦理
陳建逢等十人申貸時，逕以簽立「自行還款切結書」之方式代替
，是否背信？卷附「自行還款切結書」，何以部分記載申貸人應
將還款收據交回安泰銀行確認，部分則無此記載（見他卷告證四
號）？是否成立未遂犯等，雖未逐一論列，因於判決之本旨不生
影響，即不得指為調查未盡或判決理由不備。有關改變代償方式
與安泰銀行之損失間之因果關係，檢察官於第一審行準備程序時
稱：「本件起訴書認定被告的違法行為，是認為就起訴書所指的
8072人的貸款案件，是不應核貸而核貸，並不是核貸以後，是否
以『自行還款切結書』的方式代償前手債權銀行」（見第一審卷
一第三一六頁）。已認被告改變代償之方式非違法行為。依告訴
代理人所述，被告離開消金管理部時之逾放比，因逾資料保存期
限，可能查不到（見第一審卷一第一九三頁反面）。而前開專案
檢查報告固記載：「……且該變通（代償）作法形同虛設。極易
形成申貸人過度擴張信用而致收支失衡淪為延滯戶」，然又謂：
「分析消管部提供之轉銷呆帳彙整表，其間有相當比例之借款申
請人係因『開銷無節制』或『入不敷出』而致陷入收支失衡之惡
性循環，終致信用惡化而淪為延滯戶之窘境。故……對於申請人
資格條件之寬緊拿捏，及如何由其所得收入及還款來源計出最高
額度限制，均為成敗關鍵」（見第一審卷一第二０四、二０五頁
）。可見被告改變之代償方式較諸原定方法（見他卷第十六頁信
用借款契約），其風險或較難控管，然安泰銀行因本專案所受之
呆帳損失，是否與「自行還款切結書」之採行有必然之關聯，尚
非明確。原判決關於此部分之認定，亦無違誤。依上說明，檢察
官之上訴難謂符合首揭法定之第三審上訴要件，其上訴不合法律
上之程式，應予駁回。
據上論結，應依刑事訴訟法第三百九十五條前段，判決如主文。
中    華    民    國  九十九  年    九    月  二十三  日
                      最高法院刑事第五庭
                          審判長法官  陳  正  庸
                                法官  林  秀  夫
                                法官  林  瑞  斌
                                法官  王  聰  明
                                法官  謝  靜  恒
本件正本證明與原本無異
                                      書  記  官
中    華    民    國  九十九  年    九    月  二十八  日
                                                      Ｅ

司法院資訊處製作；財團法人民間司法改革基金會備份。
